【裁判字號】    92,台上,429
【裁判日期】    920306
【裁判案由】    確認抵押權不存在等
【裁判全文】
最高法院民事判決                                九十二年度台上字第四二九號
    上  訴  人  甲○○
                丙○○
                乙○○
    共      同
    訴訟代理人  高瑞錚律師
    被 上訴 人  台中商業銀行股份有限公司
    法定代理人  蔡裕芳
右當事人間請求確認抵押債權不存在等事件，上訴人對於中華民國九十一年十月一日
台灣高等法院台中分院第二審更審判決（九十一年度上更(二)字第二號），提起上訴，
本院判決如左：
    主  文
上訴駁回。
第三審訴訟費用由上訴人負擔。
    理  由
本件上訴人主張：坐落南投縣竹山鎮○○段第九四四｜六地號土地及其上門牌號碼南
投縣竹山鎮和育巷一０二｜六號房屋為原審共同上訴人黃甭、林啟文、林慧真、林碧
娟、林裕（下稱黃甭等五人）之被繼承人林朝松及上訴人丙○○、乙○○、訴外人
林憲章（下稱丙○○等四人）所共有，丙○○等四人之父林江河於民國八十五年六月
十一日邀同丙○○等四人為連帶保證人向被上訴人借貸新台幣（下同）五百萬元，丙
○○等四人並提供系爭房地設定一般抵押權予被上訴人為擔保，惟所委任之代書鐘義
雄誤設定為本金最高限額四百二十萬元之抵押權，且將丙○○等四人亦列為債務人。
茲林江河已於八十五年十二月七日清償系爭借款，系爭抵押權已因借款之清償而消滅
。雖林憲章另於八十六年一月二十七日向被上訴人借貸五百萬元，並將系爭房地所有
權應有部分移轉登記予上訴人甲○○。惟林憲章對於被上訴人所負之債務，並非系爭
抵押權所擔保之範圍，被上訴人主張該債務為系爭抵押權擔保效力所及，聲請法院拍
賣系爭抵押物，顯有未合等情，求為確認系爭四百二十萬元抵押債權不存在，並命被
上訴人及黃甭等五人協同上訴人塗銷系爭抵押權登記之判決（黃甭等五人對於原審所
為其敗訴之判決，未提起上訴，業受敗訴判決確定）。
被上訴人則以：丙○○等四人均為系爭抵押權設定契約之債務人，林憲章於抵押權存
續期間內之八十六年一月二十七日向伊借貸五百萬元，應為系爭抵押權效力所及等語
，資為抗辯。
原審以：上訴人就其主張之事實，固據提出土地及建物登記簿謄本、本票、鐘義雄出
具之證明書、抵押權設定契約書等件為證。但依被上訴人之作業程序，以提供不動產
設定抵押權為擔保之方式向被上訴人借款，擔保物提供人須同時擔任債務人，業經鐘
義雄證述明確。丙○○等四人委任鐘義雄辦理系爭抵押權之設定登記時，表明一切手
續悉依被上訴人之規定辦理，為兩造不爭執之事實。斯時丙○○等四人未限制鐘義雄
辦理本金最高限額抵押權之登記，亦經鐘義雄證述屬實。上訴人復自認：系爭抵押權
設定契約書上之印章，係丙○○等四人自己蓋上去的等語。丙○○等四人既授權鐘義
雄依被上訴人之規定辦理抵押權設定登記手續，彼等又親自在抵押權設定契約書上蓋
章，對於契約書上記載彼等係債務人，所設定者為本金最高限額抵押權，尚難諉為不
知，彼等自應對於鐘義雄代理其設定系爭抵押權之行為，負授權人之責任。系爭抵押
權之存續期間自八十五年六月十一日起至一百十五年六月十一日止，林憲章於八十六
年一月二十七日以債務人身分向被上訴人借貸五百萬元，應為系爭抵押權擔保效力所
及。次查基於契約自由原則，借款人向銀行提出借款之要約時，銀行並無承諾之義務
，尚須審酌借款人之資力、信用及是否提供相當擔保，作為是否放款之依據，對於信
用不佳或未提供擔保者，銀行通常均拒絕放款。而就銀行言，其若能獲得最高限額抵
押權為擔保，則所冒之風險較低，其對於借款人之放款意願較高，借款人亦能以較優
惠之條件獲得融資。關於所設定抵押權之種類，其存續期間，所擔保債務之範圍，則
當事人均可自由決定。故銀行以借款時有否擔保及所擔保之範圍及效力等事項，考量
是否放款，無顯失公平之可言。又鐘義雄為專業之土地登記代理人，自八十二年九月
六日起即多次以被上訴人為抵押權人，辦理最高限額抵押權之設定登記，各該抵押權
設定契約之內容及其他約定事項，與系爭抵押權大致相同，有抵押權設定契約書及他
項權利證明書在卷可稽。丙○○等四人既授權鐘義雄依被上訴人之規定辦理系爭抵押
權之設定登記，鐘義雄又早已審閱知曉系爭抵押權設定契約及其他約定事項之詳細內
容，自難謂丙○○等四人無合理之審閱期間，契約條款應屬無效。上訴人主張：鐘義
雄設定系爭抵押權之行為踰越權限，系爭抵押權設定契約其他約定事項違背消費者保
護法第十二條及同法施行細則第十一條第一項之規定，依法無效，林憲章向被上訴人
借貸之五百萬元非系爭抵押權擔保效力所及等語，均無足採。故其訴請確認系爭四百
二十萬元抵押債權不存在，並請求判命被上訴人協同辦理塗銷系爭抵押權之設定登記
，為無理由，均不應准許。爰維持第一審所為上訴人敗訴之判決，駁回其上訴，經核
於法洵無違誤。上訴論旨，指摘原判決不當，求予廢棄，非有理由。
據上論結，本件上訴為無理由，依民事訴訟法第四百八十一條、第四百四十九條第一
項、第七十八條，判決如主文。
中      華      民      國    九十二    年      三      月      六      日
                              最高法院民事第三庭
                                  審判長法官  林  奇  福
                                        法官  陳  國  禎
                                        法官  李  彥  文
                                        法官  陳  重  瑜
                                        法官  吳  麗  女
      右正本證明與原本無異
                                              書  記  官
中      華      民      國    九十二    年      三      月     十九     日
                                                                        ｖ


司法院資訊處製作；財團法人民間司法改革基金會備份。
